【裁判字號】    97,訴,124
【裁判日期】    970724
【裁判案由】    損害賠償
【裁判全文】
臺灣花蓮地方法院民事判決               97年度訴字第124號
原      告  甲○○
訴訟代理人  余道明律師
被      告  中國信託商業銀行股份有限公司
法定代理人  乙○○
訴訟代理人  賴盛星律師
上列當事人間損害賠償事件，本院於九十七年七月三日言詞辯論
終結，判決如下：
    主  文
被告應給付原告新台幣貳佰陸拾壹萬元，及自民國97年5月6日起
至清償日止，按年息5％計算之利息。
訴訟費用由被告負擔。
    事  實  及  理  由
壹、程序事項：
一、本件原告請求損害賠償之對象為花蓮區中小企業銀行股份有
    限公司（下稱花企銀），該銀行於民國96年9月8日奉准與中
    國信託商業銀行股份有限公司合併，並以中國信託商業銀行
    股份有限公司為存續公司，是原告以中國信託商業銀行股份
    有限公司為被告為本件請求，自屬有據。
二、又按對於設有事務所或營業所之人，因關於其事務所或營業
    所之業務涉訟者，得由該事務所或營業所所在地之法院管轄
    ，民事訴訟法第6條定有明文。本件被告主營業所之所在地
    雖在台北市，惟其於本院轄區內設有位於花蓮市○○路1之7
    號之營業處所（即原花企銀之營業處所），且原告係因被告
    銀行之花蓮營業處所未塗銷原為原告所有之位於花蓮縣吉安
    鄉房地上之第一順位抵押權而提起本件訴訟，自屬因業務而
    涉訟，依據上述規定，本院自有管轄權。被告以本院並無管
    轄權，聲請將本件訴訟移送於台北地院管轄，核無理由，先
    予敘明。
貳、實體事項：
一、原告主張：
（一）緣訴外人即原告之叔黃金城於86年間向訴外人全家成建設
      有限公司（下稱全家成公司）買受坐落於花蓮縣吉安鄉○
      ○段第955地號，持分188/10000之土地，以及其上花蓮縣
      吉安鄉○○段第899建號即門牌號碼花蓮縣吉安鄉○○路
      17號2樓之1之房屋（下稱系爭不動產），並以訴外人即原
      告之父黃正來為連帶保證人向被告銀行貸款新台幣（下同
      ）250萬元，並將系爭不動產設定抵押權予被告銀行，嗣
      黃金程無力償還貸款，經與被告銀行協商後，黃金城將系
      爭不動產移轉登記予原告所有，由原告及黃金城先行償還
      150萬元，另由原告向被告銀行借款100萬元，以清償原
      250萬元債務，並更改原抵押權設定義務人為原告，原告
      業於92年間將上開100萬元之貸款清償完畢。
（二）詎94年間，原告所有之系爭不動產遭訴外人徐月英查封，
      經探查始知系爭不動產之原建商即訴外人全家成公司前因
      營建需要，以系爭房屋坐落之土地及其上之集合住宅建物
      為擔保供被告銀行設定第一順位最高限額1億1千萬元之抵
      押權（下稱系爭抵押權），並因此向原告借款8千4百萬元
      ，嗣被告銀行將債權讓與訴外人新利資產管理股份有限公
      司（下稱新利公司），新利公司再將債權轉讓與訴外人徐
      月英，其抵押權亦隨主債權移轉，原告因此向被告銀行理
      論，被告銀行亦坦承當時分戶貸款時疏未將原告所有系爭
      不動產上之系爭1億1千萬元之抵押權塗銷，致債權讓與時
      發生此結果，並承諾願負責協調，惟事後被告所提起之訴
      訟均遭法院駁回，而原告之系爭不動產亦於96年11月22日
      以261萬元拍定。
（三）原告之系爭不動產因即被告銀行疏未塗銷系爭1億1千萬元
      抵押權而致拍賣與他人，被告之侵權責任至為灼然，且被
      告銀行受有無法律上原因登記為系爭房地第一順位抵押權
      的利益。再被告銀行應於原告承受系爭不動產及原黃金城
      之債務時，即塗銷第一順位抵押權，卻未予塗銷，致原告
      受有損害，自應負不完全給付之債務不履行之責，爰依民
      法第184條第1項、第179條及第227條之規定對被告為請求
      ，並請法院擇一為原告勝訴之判決。
（四）並聲明：被告應給付原告261萬元，及自起訴狀繕本送達
      翌日即97年5月6日起至清償日止，按年息5％計算之利息
      。
二、被告則辯以：
（一）緣訴外人全家成公司前以包括系爭房屋在內之60戶建物及
      其坐落基地設定系爭第1順位抵押權1億1千萬元，向被告
      銀行貸款8千4百萬元，系爭房屋嗣後經辦妥分戶貸款，由
      原告之前手即訴外人黃金城設定第2順位抵押權，向被告
      銀行貸款250萬元，原告於92年向被告銀行清償250萬元並
      因此塗銷第2順位抵押權。
（二）因全家成公司嗣後仍有78,581,749元遲未向被告銀行清償
      ，被告銀行於93年12月20日將對全家成公司之債權出售與
      訴外人新利公司，並約定被告銀行對系爭房屋之抵押權不
      隨前開債權移轉，此有讓渡書記載之「擔保物提供人」並
      未包括原告名義，且讓渡書附件所示之擔保品明細亦未包
      括系爭房屋之建物建號可證，嗣新利公司將其對全家成公
      司之債權出售予訴外人徐月英時，其擔保物提供人名義亦
      未包括原告甲○○之名義。惟徐月英於94年7月間以包括
      系爭房屋在內之60戶建物及其坐落基地之抵押權人之地位
      ，聲請查封拍賣包括系爭房屋在內之60戶建物及其坐落基
      地，致系爭房地於96年11月間以261萬元拍定。
（三）按讓與債權時，依民法第295條第1項之規定，抵押權原則
      上隨同債權一併移轉於受讓人，且如因此辦理移轉登記，
      無須得抵押人之同意。但雙方當事人如特約抵押權人僅讓
      與債權，抵押權不隨同移轉者，自無不可，此際抵押權人
      所保留之抵押權既無擔保物權存在，違反抵押權之從屬性
      ，應歸於消滅，抵押人得請求塗銷之。因此被告銀行將對
      全家成公司之債權出售予新利公司時，已約定被告銀行對
      原告名下所有之系爭房屋抵押權不隨前開債權移轉，則依
      上述說明，原告所有系爭房地上所設定之抵押權因違反抵
      押從屬性而應歸於消滅，則新利公司對系爭房屋即無抵押
      權之可言，其再將對全家成公司之債權出售予徐月英時，
      徐月英對系爭房地當然亦無抵押權，因此，徐月英於94年
      7月間向本院聲請查封拍賣原告所有系爭房地，即屬徐月
      英不法侵害原告之權利，非被告不法侵害原告之權利。
（四）又查本件原告謂被告銀行於系爭房屋辦妥分戶貸款時，未
      將系爭房屋第1順位抵押權1億1千萬元塗銷，致發生系爭
      房地遭徐月英聲請查封拍賣，致其受有損害等語，惟被告
      銀行於將債權出售予新利公司時，並未將系爭房地之抵押
      權一併移轉與新利公司，致系爭抵押權因失其從屬性而消
      滅，且徐月英對系爭房地並未取得抵押權，已如前述，故
      系爭房屋經查封拍賣致原告受有損害，係因徐月英不法行
      使抵押權而聲請拍賣抵押物所致，並非被告銀行未將系爭
      房屋第1順位抵押權1億1千萬元塗銷所致。故被告銀行與
      原告所受損害間顯然並無因果關係，侵權行為人實為徐月
      英而非被告銀行，原告請求被告為損害賠償，自屬無據。
（五）末按依不當得利之法則得請求返還之範圍應以對方所受之
      利益為度，非以請求人所受損害若干為準。查被告銀行於
      93年12月20日將其對債務人全家成公司連同其保證人及擔
      保物提供人之本金債權讓渡與訴外人新利公司時，並未將
      原告所有系爭房地包括在內，故被告銀行並未受有何利益
      ，且原告自承本件原告所有系爭房地並受拍定價金分配之
      人為徐月英，並非被告銀行，故被告銀行並未因系爭房地
      經查封拍賣而受有任何利益，至屬明顯，乃原告提起本件
      訴訟，一併依不當得利之法律關係為請求被告返還所受之
      利益，於法亦屬無據，自應予以駁回。
（六）又原告於最後一次言詞辯論期日始追加依民法第227條規
      定之債務不履行之請求，被告不同意原告之追加。
（七）並答辯聲明：原告之訴駁回。
三、兩造經本院協助整理並簡化爭點如下：
（一）兩造不爭執之事實：
   1、原告甲○○原為系爭不動產之所有權人。
   2、訴外人全家成公司向被告銀行借款8千4百萬元，並以含系
      爭不動產之土地房屋設定本金最高限額1億1千萬元之抵押
      權、存續期間自84年1月26日至114年1月25日，債務人為
      李秋妹、全家成公司、設定義務人為全家成公司之抵押權
      予原告。
   3、系爭不動產自原告前手黃金城移轉讓與給原告時，其上設
      定有第一順位1億1千萬元之最高限額抵押權。
   4、嗣被告銀行於93年12月20日將上開對全家成公司之債權（
      尚餘78,581,749元未清償）讓與訴外人新利公司，新利公
      司復於94年1月27日將之讓與訴外人徐月英，讓渡書上擔
      保物提供人並未將原告及其前手列入。
   5、訴外人徐月英以本院94執4344號強制執行程序聲請拍賣系
      爭不動產，並於96年11月以261萬元拍定予第三人。
（二）本件爭點限縮如下：
   1、訴外人新利公司自被告銀行所受讓之債權及抵押權是否包
      括系爭抵押權？
   2、原告之請求有無理由？
四、本院之判斷：
（一）按抵押權人，於債權已屆清償期，而未受清償者，得聲請
      法院拍賣抵押物，就其賣得價金而受清償，民法第873條
      定有明文。又讓與債權時該債權之擔保及其他從屬之權利
      ，除與讓與人有不可分離之關係者外，隨同移轉於受讓人
      ，為民法第295條第1項所定。該條所謂「隨同移轉」，係
      屬法定移轉，無待登記即發生移轉之效力，與意定移轉須
      經登記始發生移轉效力者有異。又抵押權從屬於主債權，
      觀之民法第870條規定自明。則主債權之讓與，依前開說
      明，該抵押權自應隨同移轉，此與抵押權係依法律行為而
      為讓與須經登記始發生移轉效力之情形不同。最高法院87
      年度台上字第576號判決意旨可參。
（二）經查，本件訴外人全家成公司前以包括系爭房屋在內之60
      戶建物及其坐落基地設定系爭第1順位抵押權1億1千萬元
      ，向被告銀行貸款8千4百萬元，存續期間自84年1月26日
      至114年1月25日，且系爭不動產之土地及建物謄本上均載
      明系爭不動產與其他數筆地號土地及建號建物設定有上述
      系爭抵押權共同擔保本金最高限額1億1千萬元。又系爭房
      屋嗣因原告之前手即訴外人黃金城之買受，經辦妥分戶貸
      款，由黃金城設定第2順位抵押權，向被告銀行貸款250萬
      元，原告於92年向被告銀行清償250萬元並因此塗銷第2順
      位抵押權，惟系爭1億1千萬元的第一順位抵押權於辦理分
      戶貸款時即應塗銷卻未塗銷等情，為被告自認且兩造所不
      爭執，自堪信為真實。
（三）又全家成公司並未能依約履行債務之清償責任，故被告銀
      行即本件系爭抵押權之原抵押權人，遂於93年間將系爭抵
      押權所擔保之債權（含本金、利息、違約金等）移轉予訴
      外人新利公司，新利公司再於94年1月27日將上揭債權讓
      與訴外人徐月英等情，均為兩造所不爭執，並有建物及土
      地登記第1類謄本、讓渡書、債權買賣協議書暨附件所示
      之出售擔保品一覽表等件為證。被告銀行雖辯稱其將對全
      家成公司之債權出售與訴外人新利公司時，已約定被告銀
      行對系爭房屋之抵押權不隨前開債權移轉，故讓渡書記載
      之「擔保物提供人」並未包括原告名義，且讓渡書附件所
      示之擔保品明細亦未包括系爭房屋之建物建號等語，並舉
      上述讓渡書暨附件所示之出售擔保品一覽表為證，然依上
      述讓渡書之記載內容：「下述出讓人及受讓人雙方資確認
      於本日出賣人業將其債務人全家成公司連同其保證人、擔
      保物提供人之本金未償餘額78,581,749元之不良債權下一
      切權利、名義、利益、義務及責任（包括但不限於附件之
      執行名義及已發生之利息、違約金債權及其他一切權利）
      轉讓與受讓人，受讓人並業已接受並繼受此權利、名義、
      利益、義務及責任。所有不良債權下之利益及風險於本讓
      渡書簽署時移轉予受讓人」可知，被告銀行與新利公司非
      但已約明被告係將對全家成公司之78,581,749元債權及所
      屬一切「包括但不限於附件」之執行名義及已發生之利息
      、違約金債權及其他一切權利、名義、利益、義務及責任
      轉讓與受讓人新利公司，且並無關於原告所有之系爭房地
      上之系爭1億1千萬元抵押權不隨同債權移轉之特別約定，
      是依據前述說明及讓渡書之記載內容，足徵新利公司於受
      讓上述78,581,749元之債權時，原告所有之系爭房地既仍
      登記為該筆債權之共同擔保品，其當然因民法第295條第1
      項、第870條規定而法定移轉與新利公司，不因原告讓與
      債權時未將系爭不動產列入擔保品一覽表內而有異。基於
      同一理由，系爭抵押權於被告新利公司將上述78,581,749
      元之債權讓與被告徐月英時，亦已法定移轉予徐月英，且
      徐月英亦已於94年2月22日以讓與為原因，在系爭不動產
      上為系爭抵押權登記，徐月英自得以所擔保之債權已屆清
      償期為由，聲請拍賣抵押物。是被告此部分辯解，並不可
      採。
（四）按因故意或過失不法侵害他人之權利者，負損害賠償責任
      。故意以背於善良風俗之方法，加損害於他人者亦同，民
      法第184條第1項定有明文。本件被告為系爭房地貸款之債
      權銀行，於辦理分戶貸款時疏未塗銷系爭1億1千萬元的第
      一順位抵押權，於原告清償系爭房地之全部貸款後，亦僅
      塗銷分戶貸款之250萬元抵押權，致該系爭房地上之系爭
      第一順位抵押權隨債權法定移轉予新利公司，復又法定移
      轉予徐月英，徐月英復本於債權人之地位，以所擔保之債
      權已屆清償期為由，聲請拍賣抵押物，致原告所有之系爭
      房地因此經拍定與第三人，使原告喪失對系爭房地之所有
      權，足徵被告銀行漏未將系爭抵押權於辦理分戶貸款時塗
      銷之過失行為顯已侵害原告之財產權，且兩者間有相當因
      果關係，被告辯稱侵權行為人實係本於合法權源聲請拍賣
      抵押物之訴外人徐月英等語，顯屬無據，自不足以採。而
      系爭房地係於96年11月以261萬元拍定之事實，為兩造所
      不爭執，則原告依民法第184條第1項，請求被告賠償261
      萬元，自屬有據。
五、從而，原告依民法第184條第1項侵權行為之法律關係，於請
    求被告給付原告261萬元，及自起訴狀繕本送達翌日即97年5
    月6日起至清償日止，按年息5％計算之利息，為有理由，應
    予准許。原告就其所主張之上開三項訴訟標的，請求本院擇
    一為有利於原告之判決，則其基於侵權行為之法律關係所為
    之請求既有理由，其另依不當得利及債務不履行之規定所為
    相同之請求，即無庸再予審酌，併予敘明。
六、本件事證已臻明確，兩造其餘主張陳述及所提之證據，經審
    酌均與判決結果不生影響，爰不一一論述，附此敘明。
七、訴訟費用負擔之依據：民事訴訟法第78條。
中    華    民    國    97    年    7    月     24    日
                      臺灣花蓮地方法院民事庭
                          法      官  陳雅敏
以上正本係照原本作成。
如不服本判決，應於送達後20日內，向本院提出上訴狀並表明上
訴理由，如於本判決宣示後送達前提起上訴者，應於判決送達20
日內補提上訴理由書(須附繕本)。
中    華    民    國    97    年    7    月     30    日
                          法院書記官  邱鴻志


司法院資訊處製作；財團法人民間司法改革基金會備份。
